【裁判字號】    97,上訴,458
【裁判日期】    970505
【裁判案由】    偽造文書等
【裁判全文】
臺灣高等法院高雄分院刑事判決         97年度上訴字第458號
    上  訴  人  臺灣高雄地方法院檢察署檢察官
    被      告  丁○○
    被      告  乙○○○
上列上訴人因被告等偽造文書等案件，不服臺灣高雄地方法院96
年度訴字第1211號中華民國97年2 月5 日第一審判決（起訴案號
：臺灣高雄地方法院檢察署95年度偵續字第387 號），提起上訴
，本院判決如下：
    主  文
上訴駁回。
    事  實
一、丁○○係新允欣企業有限公司（下稱新允欣公司）負責人，
    基於行使偽造私文書之概括犯意，自民國94年3 、4 月間某
    不詳日期之2 日，連續將新允欣公司與卓眾企業管理顧問有
    限公司合約書上「卓眾企業管理顧問有限公司」（下稱卓眾
    公司）及「余聲財」之印文剪下，貼於自行打字之合約書「
    立書人」欄上，先後持以向丙○○○、甲○○行使，與丙○○○、甲○○簽訂借貸契約書，足生損害於卓眾公司及余聲
    財。嗣屆期丙○○○及甲○○向丁○○追索債權無著，始知
    悉上情。
二、案經被害人丙○○○訴由臺灣高雄地方法院檢察署檢察官偵
    查起訴。
    理  由
甲、程序方面：
    按被告以外之人於審判外之陳述，雖不符前4 條之規定，而
    經當事人於審判程序同意作為證據，法院審酌該言詞陳述或
    書面陳述作成時之情況，認為適當者，亦得為證據；又按當
    事人、代理人或辯護人於法院調查證據時，知有第159 條第
    1 項不得為證據之情形，而未於言詞辯論終結前聲明異議者
    ，視為有前項之同意，刑事訴訟法第159 條之5 第1 、2 項
    分別定有明文。經查，本判決所引用之其餘證據資料（詳後
    引證據），其中傳聞證據部分，縱無刑事訴訟法第159 條之
    1 至第159 條之4 或其他規定之傳聞證據例外情形，亦因被
    告、檢察官於本院未於言詞辯論終結前聲明異議，依刑事訴
    訟法第159 條之5 第1 項、第2 項之規定，本院審酌該證據
    作成之情況，認為適當，應得為證據。
乙、實體方面：
壹、有罪部分：
一、訊據被告丁○○對於上開犯罪事實坦承不諱，且證人余聲財
    於偵查中結證稱伊不是卓眾公司負責人，也沒有在合約書上
    蓋章等語，及證人丙○○○於警詢中、甲○○於偵查中證稱
    被告丁○○持偽造之合約書向渠等行使等語明確（見95年度
    偵續字第387 號卷第54頁、第65頁、第66頁、94年度他字第
    1952號卷第17頁），並有合約書2 紙在卷可稽（上開偵查卷
    第48頁、原審卷第55頁），足認被告丁○○之自白與事實相
    符，應堪採為認定事實之證據。本件事證明確，被告丁○○
    行使偽造文書犯行，堪以認定。
二、按行為後法律有變更者，適用行為時之法律。但行為後之法
    律有利於行為人者，適用最有利於行為人之法律，刑法第2
    條第1 項定有明文。又比較時應就罪刑有關之共犯、未遂犯
    、想像競合犯、牽連犯、連續犯、結合犯，以及累犯加重、
    自首減輕暨其他法定加減（如身分加減）與加減例等一切規
    定，綜其全部罪刑之結果而為比較（最高法院95年第8 次刑
    事庭會議決議參照）。查被告行為後，與本案有關之刑法第
    28條、第47條累犯、第56條連續犯等規定，業於94年2 月2
    日修正公布，自95年7 月1 日起施行。茲就比較情形分述如
    下：
  (一)修正後之刑法刪除第56條有關連續犯之規定，即被告丁○○
    行為後，94年2 月2 日修正公布之刑法，業已刪除刑法第56
    條連續犯之規定，並於95年7 月1 日施行，被告丁○○所犯
    數次行使偽造私文書犯行，即應論以數罪分論併罰，此刪除
    雖非犯罪構成要件之變更，但顯已影響行為人刑罰之法律效
    果，自屬法律有變更，依新法第2 條第1 項規定，比較新、
    舊法結果，仍應適用較有利於被告丁○○之行為時法律即修
    正前刑法第56條論以連續犯。
  (二)被告行為時之刑法第41條第1 項前段規定：「犯最重本刑為
    5 年以下有期徒刑以下之刑之罪，而受6 個月以下有期徒刑
    或拘役之宣告，因身體、教育、職業、家庭之關係或其他正
    當事由，執行顯有困難者，得以1 元以上3 元以下折算1 日
    ，易科罰金。」，又被告行為時之易科罰金折算標準，修正
    前罰金罰鍰提高標準條例第2 條前段（現已刪除）規定，就
    其原定數額提高為100 倍折算1 日，則本件被告行為時之易
    科罰金折算標準，應以銀元300 元折算1日 ，經折算為新臺
    幣後，應以新臺幣900 元折算為1 日。惟95年7 月1 日修正
    公布施行之刑法第41條第1 項前段則規定：「犯最重本刑為
    5 年以下有期徒刑以下之刑之罪，而受6 個月以下有期徒刑
    或拘役之宣告者，得以新臺幣1千 元、2 千元或3 千元折算
    1 日，易科罰金。」比較修正前後之易科罰金折算標準，以
    95年7 月1 日修正公布施行前之規定，較有利於被告。
  (三)經綜合全部罪刑而為比較結果，依刑法第2 條第1 項前段規
    定，適用行為時之刑法第56條規定論以一罪，並依行為時刑
    法第41條第1 項前段規定，諭知如易科罰金之折算標準。
三、核被告丁○○所為，係犯刑法第216 條、第210 條之行使偽
    造私文書罪，其中偽造印文為偽造私文書之部分行為，偽造
    私文書而後行使，偽造私文書之低度行為應為行使偽造私文
    書之高度行為所吸收，均不另論罪。被告丁○○先後多次行
    使偽造私文書犯行，時間緊接，所犯罪名構成要件相同，顯
    係基於概括之犯意為之，為連續犯，應依修正前刑法第56條
    之規定論以一罪，並依法加重其刑。
貳、無罪及不另為無罪諭知部分：
一、公訴意旨另以：被告丁○○係新允欣公司負責人，被告乙○○○係實際負責人，被告丁○○、乙○○○共同基於意圖為
    自己不法所有之概括犯意聯絡，及被告乙○○○亦基於與丁○○共同行使偽造私文書之概括犯意聯絡，自94年3 月間某
    日起，至同年4 月間某日止連續持丁○○在「立書人」欄上
    偽造「卓眾企業管理顧問有限公司」及「余聲財」印文之合
    約書向向告訴人丙○○○、甲○○行使，並佯稱：新允欣公
    司計畫擴展事業到大陸投資，惟資金不足，欲邀請加入出資
    ，並有卓眾公司之余聲財為見證人，合約內容亦經余聲財審
    核云云，致生損害於卓眾公司及余聲財，因新允欣公司平時
    經營成績不斐，且被告乙○○○對外宣稱欲至大陸做進出口
    買賣，告訴人遂不疑有他，分別出資5,000,000 元及2,000,
    000 元，供被告丁○○及乙○○○作為擴展事業之用。嗣告
    訴人丙○○○詢問同行始知新允欣公司並無擴大營業，而甲○○遭地下錢莊討債時，始悉其所開立做為投資使用之支票
    ，經被告丁○○持向地下錢莊借款，因此發覺受騙。因認被
    告丁○○、乙○○○涉犯刑法第339 條第1 項之詐欺取財罪
    嫌、被告乙○○○另涉犯刑法第216 條、第210 條之行使偽
    造私文書罪嫌云云。
二、按犯罪事實應依證據認定之，無證據不得認定犯罪事實，刑
    事訴訟法第154 條第2 項定有明文。又認定犯罪事實所憑之
    證據，雖不以直接證據為限，間接證據亦包括在內；然而無
    論係直接或間接證據，其為訴訟上之證明，須於通常一般之
    人均不致有所懷疑，而得確信其為真實之程度者，始得據為
    有罪之認定，倘其證明尚未達到此一程度，而有合理性之懷
    疑存在時，即難為有罪之認定，此有最高法院52年台上字第
    1300號判例可資參照。按告訴人之告訴，係以使被告受刑事
    訴追為目的，是其陳述是否與事實相符，仍應調查其他證據
    以資審認，最高法院52年台上字第1300號判例可資參照。
三、本件公訴人認被告丁○○涉有刑法第339 條第1 項之詐欺取
    財罪嫌，被告乙○○○涉犯同法第339 條第1 項之詐欺取財
    罪嫌、第216 條、第210 條之行使偽造私文書罪嫌，係以證
    人即被告丁○○、證人丙○○○、甲○○、余聲財之證述、
    合約書2 紙，為其論據。
四、訊據被告丁○○、乙○○○均堅決否認有何上開犯行，被告
    丁○○辯稱：我是向丙○○○及甲○○借錢投資，合約書上
    所寫的意思，是我將丙○○○、甲○○所借的錢借給同行，
    我要負責回收利息給丙○○○、甲○○，丙○○○當時借給
    我4,600,000 元，要我開本票及支票當擔保，甲○○的情形
    也是如此，借給我的錢不到2,000,000 元等語；被告乙○○○辯稱：我沒有與丁○○共同偽造文書，也沒有向丙○○○
    、甲○○邀集投資，一切均是丁○○所為，我完全不知情等
    語。
五、經查：
  (一)被告丁○○部分：
  1.被告丁○○於94年3 月初向丙○○○、甲○○稱新允欣公司
    要擴大營業，利潤驚人，有錢大家賺，遂邀渠等投資新允欣
    公司，丙○○○、甲○○見卓眾公司在合約書上背書，因而
    陷於錯誤，遂分別與被告丁○○訂立合約書並交付資金，惟
    新允欣公司於94年4 月底跳票並停止營業一情，固據證人丙○○○、甲○○指訴在卷，而被告丁○○雖坦承向丙○○○
    、甲○○收取資金之事實，然辯稱其係向丙○○○、甲○○
    借款，並非邀渠等投資等語，是以，被告丁○○是否以擴大
    新允欣公司營業為由，並偽造卓眾公司為保證人，詐取丙○○○、甲○○之資金，尚難僅憑被告丁○○或證人丙○○○
    、甲○○等人一方之陳述而遽以為斷，應自被告丁○○與證
    人丙○○○、甲○○間所簽訂合約書之內容及資金之往來情
    形以觀。
  2.證人丙○○○於警詢中及原審審理時指稱：被告丁○○向我
    表示新允欣公司要擴大營業，邀我投資等語（見94年度他字
    第1952號卷第16頁、第34頁、原審卷第181 頁），及證人甲○○於原審審理時結證稱：被告丁○○偵查中邀我投資新允
    欣公司等語（見原審卷第173 頁），然自雙方合約書之內容
    觀之，所載「丙○○○女士經由出支資金與甲方（即新允欣
    公司）合力共同投資第二類事業，資金各投資伍佰萬元整，
    操縱全由甲方負責，一次時間為二個月（期間94/3/10-94/0
    5/10止，資金抽取時需前一星期告知甲方，但甲方需跟第四
    類人談妥協議，如毀約需負擔第四類人的損失（由提出抽取
    資金的人負擔），但其中如遇狀況時全由甲方一人承擔之後
    果」、「甲○○女士經由出支資金與甲方（即新允欣公司）
    合力共同投資第二類事業，資金各投資貳佰萬元整，操縱全
    由甲方負責，一次時間為六個月（期間94/04/06-94/09/06
    止，（三個月整合對帳一次）資金抽取時需前一星期告知甲
    方，但甲方需跟第四類人談妥協議，如毀約需負擔第四類人
    的損失（由提出抽取資金的人負擔），但其中如遇狀況時全
    由甲方一人承擔之後果」，關於契約中「第二類事業」、「
    第四類人」之用語，依證人丙○○○、甲○○證稱：「第二
    類事業」就是家具業、外銷辦公桌椅、「第四類人」是所有
    投資人等語（見95年度偵字第16084 號卷第5 頁、95年度偵
    續字第387 號卷第21頁、原審卷第174 頁），惟細譯上開合
    約書內容既規定丙○○○、甲○○抽取資金時須提前一星期
    告知被告丁○○，且如因此與第四類人毀約，提出抽取資金
    之人即丙○○○、甲○○需負擔第四類人之損失一事，則契
    約中所使用「第四類人」之用語，絕非代表丙○○○等投資
    人之意，反觀被告丁○○於原審準備程序時供稱：「第二類
    事業」是指若同行向我借丙○○○借我的5,000,000 元，我
    要負責回收利息給丙○○○，「第四類人」是指向我借錢的
    同行等語（見原審卷第19頁、第20頁），如以此解讀上開契
    約書，則為丙○○○、甲○○與丁○○共同借款給他人，由
    新允欣公司負責（實則即為新允欣公司丁○○負責處理），
    丙○○○、甲○○如臨時欲將資金抽回，必須負擔該他人因
    無法使用該筆款項之損失，此等文義較上開丙○○○解釋之
    通順。是丙○○○與甲○○與被告間簽立之合約書是否為投
    資契約，並非無疑。
  3.自被告丁○○與丙○○○、甲○○簽立合約書後之資金往來
    觀之，丙○○○除匯款2,500,000 元至丁○○帳戶，另簽發
    如附表三所示之支票共計1,600,000 元，及交付500,000 元
    現金，甲○○則簽發如附表四所示之支票交予丁○○等情，
    此經丁○○於原審準備程序中供述明確，核與被告丙○○○
    、甲○○證述相符，並有金額2,500,000 元匯款申請書（原
    審卷第54頁）、如附表三、附表四所示之支票在卷可稽，然
    丙○○○所交付之資金總額僅有4,600,000 元，甲○○亦僅
    交付共計1,428,240 元，與契約書上所約定之金額5,000,00
    0 元、2,000,000 元不符。證人丙○○○雖稱其另匯款600,
    000 元予丁○○以證明確有支付5,000,000 元與被告丁○○
    ，並提出臺灣區中小企業銀行匯款申請書1 份為憑（原審卷
    第229 頁），惟此為被告丁○○所否認，且訊及丙○○○何
    以加計其提出之上開匯款，其所稱交付被告丁○○之金額竟
    超過5,000,000 元，則答稱：其中129,287 元、115,563 元
    是貨款，我跟她訂貨，她要求提早以現金付現等語（見原審
    卷第180 頁、第181 頁），及提出及新允欣公司開立之統一
    發票2 張為證（原審卷第227 頁、第228 頁），惟丙○○○
    就上開600,000 元之匯款日期為94年3 月4 日，而丙○○○
    所提出之統一發票其中1 張日期為94年1 月8 日（原審卷第
    228 頁），並非丙○○○所稱提早支付貨款故與投資款一併
    支付之情形，況600,000 元剔除丙○○○所稱之貨款金額後
    ，其交付被告丁○○之現金、支票金額加總後共計4,955,15
    0 元亦與5,000,000 元不符，則上開匯款是否為丙○○○基
    於本件契約交付被告丁○○之資金，尚屬有疑。另證人甲○○亦指稱其另匯款500,000 元予新允欣公司，並提出臺灣銀
    行匯出匯款回條聯1 份佐憑（原審卷第221 頁），惟非但為
    被告丁○○否認與本件合約款項有關，且甲○○所交付予被
    告丁○○之資金縱使加計上開匯款共計1,928,240 元，亦少
    於2,000,000 元。衡情，丙○○○、甲○○如確係基於投資
    而將現金、支票交付被告丁○○，自無需先預扣一部分之金
    額之理。再者，丙○○○、甲○○以現金及支票交付被告丁○○後，被告丁○○亦開立如附表一所示之本票3 張共計5,
    000,000 元予丙○○○，及開立附表二所示編號6 至8 號共
    計2,000,000 元之支票予甲○○，如將丙○○○、甲○○短
    給之金額解為被告丁○○投資家具業所應交付丙○○○、甲○○之利潤，惟投資生意本依家具業市況、負責人經營能力
    良窳、經濟景氣程度變化而有盈虧，豈有穩賺不賠之理？況
    如投資成功，以丙○○○、甲○○所投資金額得以獲取之報
    酬成數難以估計，何以竟要被告丁○○開立面額恰好5,000,
    000 元之本票及2,000,000 元之支票交予丙○○○、甲○○
    ？是丙○○○、甲○○交付被告丁○○之現金及支票是否基
    於投資新允欣公司之家具事業，已難盡信。況被告丁○○除
    開立附表一所示之本票外，另開立如附表二編號1 至5 所示
    之支票5 張給丙○○○，觀之上開5 張支票面額，與丙○○○所開立如附表三所示支票之面額均相對應，此雖經丙○○○解釋稱：丁○○怕我不相信投資案，才將支票質押在我這
    裡，我跟丁○○說，如果我需要現金，就必須把我的投資款
    還給我，丁○○才開支票給我等語（見原審卷第180 頁），
    但被告丁○○既已開立附表一所示面額共計5,000,000 元之
    本票作為擔保，何以仍須重複開立與丙○○○所開立支票面
    額相對應之支票作為擔保？足見丙○○○、甲○○與被告丁○○訂立合約之初，即有以被告所開立之本票、支票確保將
    來得以取回所交付款項之意。而一般投資生意若虧損時，甚
    至本金悉數賠盡，亦屬常情，何來縱使虧損亦得將投資金額
    全數取回此等只賺不賠之投資？足見丙○○○、甲○○所交
    付之款項，係借予新允欣公司供被告丁○○轉借他人賺取利
    息，而非投資新允欣公司經營家具業，至為明確。
  4.新允欣公司與丙○○○間簽訂者為借款契約，已經本院論述
    如前，惟被告丁○○是否以開立附表一、二所示之票據交予
    丙○○○、甲○○作為擔保，及以卓眾公司為保證人保證該
    筆借款絕無問題，而以此詐術使丙○○○、甲○○陷於錯誤
    因而交付借款？觀之被告丁○○與丙○○○、甲○○訂定契
    約即94年3 月、4 月間，當時被告丁○○、威衡家具企業行
    、新允欣公司之票據信用並無不良紀錄（威衡家具企業行於
    94年5 月1 日始為銀行拒絕往來戶、新允欣公司於94年5 月
    9 日起方有退票紀錄），此有如附表三編號6 至8 號所示支
    票影本、法務部票據信用資訊連結作業在原審卷第184 頁至
    第186 頁、第210 頁至第219 頁可憑，則被告丁○○並非以
    信用不良之新允欣公司、威衡家具企業行之票據作為擔保，
    尚難以嗣後上開票據接連跳票即認被告丁○○自始即有詐欺
    之行為；而上開合約書所載明者為「立書人：卓眾企業管理
    顧問有限公司余聲財」，並未有卓眾公司及余聲財擔任保證
    人之文字，且卓眾公司之代表人或余聲財亦未出面向丙○○○、甲○○保證被告丁○○之債務，被告丁○○與丙○○○
    、甲○○發生債務糾紛後，丙○○○、甲○○亦從未以余聲
    財為保證人為由要求余聲財出面處理等情，此經證人丙○○○、余聲財證述明確（見94年度他字第1952號卷第17頁、95
    年度偵續字第387 頁、第54頁），核與被告丁○○供述相符
    ，足見被告丁○○在合約書中偽造卓眾公司之印文，僅表示
    卓眾公司為契約之見證人，尚不足以使人因此認為卓眾公司
    為新允欣公司債務之保證人，據以指為被告丁○○犯詐欺取
    財罪之論據至明。
  5.綜上所述，被告丁○○與丙○○○、甲○○既係為借款而合
    意簽訂契約，可見該契約書上記載之條件係由訂約時已明確
    知悉上開款項為丙○○○、甲○○借予新允欣公司轉借他人
    賺取利息，而非投資新允欣公司經營家具業之投資款，且被
    告丁○○簽發如附表一、二之票據擔保債務，及偽造卓眾公
    司為契約見證人之行為，尚難認有何詐欺取財犯行。公訴人
    人此部分指訴被告丁○○涉犯詐欺取財犯行，其證據委有未
    足，亦查與事實未符；此外，復查無其他積極證據，足以認
    定被告丁○○有公訴人所指之此部分之犯行，自不得繩以詐
    欺取財罪；惟此部分公訴人認與前揭經論罪科刑之部分有牽
    連犯之裁判上一罪之關係，故此部分不另為無罪之諭知。
  (二)被告乙○○○部分：
  1.觀諸合約書上簽約人欄中雖以電腦繕打新允欣公司及丁○○
    之名，並蓋用新允欣公司及丁○○之印鑑章，惟上開合約書
    並無被告乙○○○之簽名蓋印，此有上開合約書附於原審卷
    第55頁、95年度偵續字第387 號卷第48頁可稽，且證人丙○○○於警詢中證稱：我與丁○○簽訂合約書時，乙○○○沒
    有在場，只有我與丁○○在場等語，及證人甲○○於偵查中
    證稱：出面與我談合夥做生意的是丁○○等語在卷（見94年
    度他字第1952號卷第36頁、95年度偵續字第387 號第66頁）
    ，足見證人即被告丁○○於警詢中證稱：當初是我1 人直接
    向丙○○○調資金，這件事我沒有向乙○○○說等語（見上
    開偵查卷第43頁），應屬可採。是被告乙○○○辯稱：我不
    知道這件事情等語，非屬無據。證人丙○○○於原審審理時
    雖另證稱：在丁○○與接洽投資案後，我有問乙○○○有在
    大陸設工廠，他說是，我說我手上有訂單，我們可以配合看
    看等語（見原審卷第181 頁），惟此僅能證明丙○○○曾詢
    問乙○○○合作之可能性，尚難認為被告乙○○○主動徵詢
    丙○○○簽訂合約書之意願。
  2.又附表一所示之支票發票人雖為威衡家具企業行及負責人乙○○○，惟上開支票是被告丁○○交給丙○○○而非由乙○○○交給丙○○○，亦經證人丙○○○於原審審理時證述在
    卷（見原審卷第182 頁），實難僅憑被告丁○○與被告乙○○○為夫妻關係，且被告丁○○取得被告乙○○○擔任負責
    人之公司支票，遽以認定被告乙○○○對丙○○○、甲○○
    有何施詐行為。
  3.綜上所述，公訴人所提出之上開證據，既無從證明被告乙○○○確有行使偽造私文書、詐欺取財罪等犯行。此外，復查
    無其他積極事證足認其有公訴人所指之犯行，則被告乙○○○犯罪既屬不能證明，揆之上開法條規定，自應諭知被告乙○○○為無罪之判決。
參、原判決就被告丁○○所犯行使偽造私文書部分，以被告丁○○罪證明確，因予適用刑法第2 條第1 項前段、第216 條、
    第210 條、第219 條，修正前刑法第56條、第41條第1 項前
    段，中華民國96年罪犯減刑條例第2 條第1 項第3 款、第7
    條、第9 條，（廢止前）罰金罰鍰提高標準條例第2 條，現
    行法規所定貨幣折算新臺幣條例第2 條之規定，並審酌被告
    丁○○利用在工作上取得卓眾公司及余聲財印文之機會，偽
    造卓眾公司及余聲財之印文，足生損害於被冒用人卓眾公司
    及余聲財，所為實不足取，惟念及被告丁○○事後坦承犯行
    ，犯後態度良好，尚具悔意等一切情狀，量處有期徒刑4 月
    ，並諭知如易科罰金之折算標準；且查被告丁○○犯罪行為
    時間，在96年4 月24日以前，核符中華民國96年罪犯減刑條
    例第2 條第1 項第3 款規定，應減其宣告刑二分之一為有期
    徒刑2 月，復諭知如易科罰金之折算標準；並敘明被告丁○○先後偽造於其與丙○○○、甲○○簽訂之合約書上「卓眾
    企業管理顧問有限公司」、「余聲財」印文各貳枚，應依刑
    法第219 條之規定宣告沒收之；至該合約書已交由丙○○○
    、甲○○，而屬丙○○○、甲○○所有，爰不予宣告沒收。
    其認事用法核無違誤，所處之刑亦屬允當。原判決就被告丁○○被訴詐欺取財罪部分，以不能證明被告丁○○有公訴人
    所指之此部分之犯行，自不得繩以詐欺取財罪，惟公訴人認
    此部分與前揭論罪科刑之部分有牽連犯之裁判上一罪之關係
    ，故不另為無罪之諭知；就被告乙○○○部分，則以不能其
    有行使偽造私文書、詐欺取財罪等犯行，而諭知被告乙○○○為無罪之判決，經核均無不合。公訴人循告訴人丙○○○
    及甲○○共同具狀請求上訴，略以︰「(一)被告丁○○偽造「
    立書人：卓眾企業管理顧問有限公司余聲財」於合約上，而
    立書人即為合約當事人，並非見證人。(二)被告丁○○偽造上
    開立書人即係詐欺告訴人，使告訴人陷於錯誤，縱使告訴人
    交付款項原因係投資或借貸，亦無解被告詐欺之犯行。(三)被
    告乙○○○與丁○○為夫妻關係，亦參與經營新允欣公司，
    應知悉被告丁○○上開詐騙情事，且亦主動徵詢告訴人簽訂
    合約之意願，應與被告丁○○有犯意聯絡。」等語前來。經
    核尚有理由，且被告丁○○如非基於詐欺之犯意，自無須偽
    造上開合約書之立書人，其偽造之目的當係增強財產信用，
    以達成其向告訴人取得資金之目的；又被告乙○○○既負責
    新允欣公司對外業務事務，自須知悉公司財務狀況及是否借
    貸以融通資金等重大事項，否則被告乙○○○如何認定新允
    欣公司尚有足夠資金處理其所負責完成之業務，是以被告乙○○○辯稱不過問新允欣財務乙節，顯係狡辯之詞等為由，
    指摘原判決不當云云。然查：(一)上開合約書所載明者為「立
    書人：卓眾企業管理顧問有限公司余聲財」，並未有卓眾公
    司及余聲財擔任保證人之文字，公訴人雖認為立書人即為合
    約當事人，並非見證人，但依照該契約內容之當事人為甲方
    、乙方、丙方，因此立書人：卓眾企業管理顧問有限公司余
    聲財，如亦為該契約當事人，則其為何方？究竟在該契約內
    擔任何契約當事人之角色？似乎無法合理之解釋，況且其若
    為當事人或保證人，為何告訴人丙○○○、甲○○與被告丁○○發生上開債務糾紛後，不要求余聲財出面處理？可見其
    上開見解確有疑義，不足採信。(二)被告丁○○偽造上開立書
    人：卓眾企業管理顧問有限公司余聲財」於合約上，卓眾企
    業管理顧問有限公司余聲財既非該契約當事人，亦非保證人
    ，否則告訴人丙○○○、甲○○為何事發後不找余聲財出面
    處理？且告訴人要求被告丁○○簽發本票及支票各3 張分別
    均為200 萬元作為擔保其借款得以清償，可見被告丁○○偽
    造上開立書人：卓眾企業管理顧問有限公司余聲財之行為，
    尚難認即係詐欺告訴人，使告訴人陷於錯誤甚明，否則其無
    須再簽發本票及支票作為擔保。(三)上開合約書上簽約人欄並
    無被告乙○○○之簽名蓋印，且簽約時被告乙○○○並未在
    場，亦未出面等情，已詳前所述。被告乙○○○與丁○○雖
    為夫妻關係，亦參與經營新允欣公司，但僅負責對外業務部
    分，財務部分則由被告丁○○負責，故被告丁○○在外如何
    周轉資金，如被告丁○○有意隱瞞，其何以知悉？因此尚難
    以其為夫妻關係而推斷其必定知情而有犯意聯絡；至於上訴
    書所載「（被告乙○○○）且亦主動徵詢告訴人簽訂合約之
    意願，‧‧」等語，證人丙○○○於原審審理時係結證稱：
    在丁○○與接洽投資案後，我有問乙○○○有在大陸設工廠
    ，他說是，我說我手上有訂單，我們可以配合看看等語（見
    原審卷第181 頁），並非被告乙○○○主動徵詢告訴人簽訂
    合約之意願，可見公訴人於此似有誤會。綜上所述，檢察官
    上訴，為無理由，應予駁回。
據上論斷，應依刑事訴訟法第368條，判決如主文。
本案經檢察官蔡國禎到庭執行職務。
中    華    民    國    97    年    5     月    5     日
                  刑事第二庭  審判長法  官  林正雄
                                    法  官  陳啟造
                                    法  官  黃壽燕
以上正本證明與原本無異。
如不服本判決應於收受本判決後10日內向本院提出上訴書狀，其
未敘述上訴理由者，並得於提起上訴後10日內向本院補提理由書
狀（均須按他造當事人之人數附繕本）「切勿逕送上級法院」。
中    華    民    國    97    年    5     月    5     日
                                    書記官  梁雅華
附錄本判決論罪科刑法條：
刑法第216條
  行使第210 條至第215 條之文書者，依偽造、變造文書或登載
  不實事項或使登載不實事項之規定處斷。
刑法第210條
  偽造、變造私文書，足以生損害於公眾或他人者，處5 年以下
  有期徒刑。
附表一
┌──┬─────┬────┬───┬─────┬─────┐
│編號│本票號碼  │發票人  │發票日│金額（新臺│所附卷頁  │
│    │          │        │      │幣）      │          │
├──┼─────┼────┼───┼─────┼─────┤
│ 1  │CA0000000 │新允欣企│94年3 │2,000,000 │94年度他字│
│    │          │業有限公│月31日│元        │第1952 號 │
│    │          │司      │      │          │卷第5 頁  │
│    │          │丁○○  │      │          │          │
├──┼─────┼────┼───┼─────┼─────┤
│ 2  │CA0000000 │同上    │94年3 │2,000,000 │同上卷第6 │
│    │          │        │月31日│元        │頁        │
├──┼─────┼────┼───┼─────┼─────┤
│ 3  │CA0000000 │同上    │94年3 │1,000,000 │同上卷第7 │
│    │          │        │月31日│元        │頁        │
└──┴─────┴────┴───┴─────┴─────┘
附表二
┌──┬─────┬────┬───┬─────┬─────┐
│編號│支票號碼  │發票人  │發票日│金額（新臺│所附卷頁  │
│    │          │        │      │幣）      │          │
├──┼─────┼────┼───┼─────┼─────┤
│ 1  │AA0000000 │威衡家具│94年6 │300,000元 │94年度他字│
│    │          │企業行  │月20日│          │第1952 號 │
│    │          │乙○○○│      │          │卷第21 頁 │
├──┼─────┼────┼───┼─────┼─────┤
│ 2  │AA0000000 │同上    │94年6 │300,000元 │同上卷第22│
│    │          │        │月13日│          │頁        │
├──┼─────┼────┼───┼─────┼─────┤
│ 3  │AA0000000 │同上    │94年6 │300,000元 │同上卷第23│
│    │          │        │月5日 │          │頁        │
├──┼─────┼────┼───┼─────┼─────┤
│ 4  │AA0000000 │同上    │94年6 │300,000元 │同上卷第24│
│    │          │        │月18日│          │頁        │
├──┼─────┼────┼───┼─────┼─────┤
│ 5  │AA0000000 │同上    │94年6 │400,000元 │同上卷第25│
│    │          │        │月5日 │          │頁        │
├──┼─────┼────┼───┼─────┼─────┤
│ 6  │NE0000000 │同上    │94年10│650,000元 │本院卷第  │
│    │          │        │月10日│          │184 頁    │
├──┼─────┼────┼───┼─────┼─────┤
│ 7  │NE0000000 │同上    │94年10│700,000元 │本院卷第  │
│    │          │        │月10日│          │185 頁    │
├──┼─────┼────┼───┼─────┼─────┤
│ 8  │NE0000000 │同上    │94年10│650,000元 │本院卷第  │
│    │          │        │月10日│          │186 頁    │
└──┴─────┴────┴───┴─────┴─────┘
附表三
┌──┬─────┬────┬───┬─────┬─────┐
│編號│支票號碼  │發票人  │發票日│金額（新臺│所附卷頁  │
│    │          │        │      │幣）      │          │
├──┼─────┼────┼───┼─────┼─────┤
│ 1  │TRB0000000│丙○○○│94年6 │300,000元 │本院卷第61│
│    │          │        │月20日│          │頁、第62頁│
├──┼─────┼────┼───┼─────┼─────┤
│ 2  │TRB0000000│同上    │94年6 │300,000元 │本院卷第59│
│    │          │        │月23日│          │頁、第60頁│
├──┼─────┼────┼───┼─────┼─────┤
│ 3  │TRB0000000│同上    │94年6 │300,000元 │94年度他字│
│    │          │        │月25日│          │第1952號卷│
│    │          │        │      │          │第19頁    │
├──┼─────┼────┼───┼─────┼─────┤
│ 4  │TRB0000000│同上    │94年6 │300,000元 │同上卷第19│
│    │          │        │月10日│          │頁        │
├──┼─────┼────┼───┼─────┼─────┤
│ 5  │TRB0000000│同上    │94年6 │400,000元 │同上卷第19│
│    │          │        │月10日│          │頁        │
└──┴─────┴────┴───┴─────┴─────┘
附表四
┌──┬─────┬────┬───┬─────┬─────┐
│編號│支票號碼  │發票人  │發票日│金額（新臺│所附卷頁  │
│    │          │        │      │幣）      │          │
├──┼─────┼────┼───┼─────┼─────┤
│ 1  │0000000   │甲○○  │94年8 │776,630元 │本院卷第65│
│    │          │        │月8日 │          │頁        │
├──┼─────┼────┼───┼─────┼─────┤
│ 2  │0000000   │同上    │94年7 │349,000元 │本院卷第66│
│    │          │        │月30日│          │頁        │
├──┼─────┼────┼───┼─────┼─────┤
│ 3  │0000000   │同上    │94年7 │302,610 元│本院卷第67│
│    │          │        │月20日│          │頁        │
└──┴─────┴────┴───┴─────┴─────┘


司法院資訊處製作；財團法人民間司法改革基金會備份。
